臺灣雲林地方法院民事判決　九十二年度訴字第六四○號
　　原　　　告　　宏哲營造有限公司
　　法定代理人　　丙○○
　　訴訟代理人　　簡承佑律師
　　　　　　　　　李佳蓉律師
　　被　　　告　　甲○○○○○○○○○○建委員會
　　　　　　　　　　　　　　　.
　　法定代理人　　乙○○　　　.
　　訴訟代理人　　陳中堅律師
　　複 代理 人　　洪秀一律師
右當事人間請求返還保證金事件，本院於中華民國九十三年五月二十五日言詞辯論終
結，判決如下：
    主      文
原告之訴及假執行之聲請均駁回。
訴訟費用由原告負擔。
    事實及理由
一、原告主張：其於民國九十二年三月二十四日與被告簽立工程合約書，承攬斗南順
    安宮觀音佛祖殿外部之石部雕刻工程，原約定由原告先支付保證金即台南區中小
    企業銀行存本取息儲蓄存款存單三張面額新台幣（下同）三百五十萬元，於簽約
    日後三十日內開工，並於開工日起三百六十日內完工。惟因該工程之主體結構工
    程進度緩慢，且原系爭工程設計圖關於雕刻石堵之大小尺寸並非以文公尺（註：
    即廟宇專用之丈量單位）制作，原告無法依圖施作，又無法逕自更改圖樣，嗣經
    兩造商議重新請設計師改以文公尺作為石堵尺寸單位，然被告遲遲未提供變更後
    完整正確之施工圖說，仍執意以九十二年八月五日開始計算工期，致原告無法於
    訂約日後六個月內如期開工，爰依兩造簽訂之工程合約書第二十四條第三項「非
    因歸責於乙方之事由，於簽訂本契約之日起，在六個月內未能開工」之約定，終
    止本件承攬契約，並依不當得利之法律關係請求被告返還已支付之保證金即前述
    面額三百五十萬元之定期存單三張等語。並聲明：(一)被告應將原告所有之台南區
    中小企業帳號0000－00－0000－000、號碼ＴＤ0000000、
    面額一百七十五萬元存本取息儲蓄存款存單一張，帳號0000－00－000
    0－000、號碼ＴＤ0000000、面額一百萬元存本取息儲蓄存款存單一
    張及帳號0000－00－0000－000、號碼ＳＤ0000000、面額
    七十五萬元定期存單一張返還予原告。(二)原告願供擔保請准宣告假執行。
二、被告則以：承攬結構工程之承包商勝冠營造有限公司於九十二年七月二十一日向
    被告請領第四期工程款時，其所附之施工相片均顯示業已完成一樓主體結構工程
    ，且已開始進行二樓主體結構工程柱筋綁紮等情，足見一樓主體結構工程早已興
    建完成，而被告亦已於九十二年八月發函回覆原告：斗南順安宮結構工程進度已
    達百分之六十一，一樓部分均已完成，足可配合原告施工所需等語，足見並無任
    何工程進度緩慢而造成無法配合原告施工之情事。另該工程之設計圖經被告委託
    設計師黃英郎重新在原設計圖上以文公尺之尺寸標示石堵大小後，曾通知原告法
    定代理人，原告法定代理人亦到被告處閱覽更正後之設計圖，然未繼續施工，嗣
    被告始於九十二年九月十一日發函給原告表明設計圖已更正完畢，請原告遵照施
    工等語，是被告既於簽約後六個月內已提供設計圖予原告，是本件工程無法開工
    乃由於原告無故不依約施工之故，是原告依契約約定終止本件契約，並請求返還
    保證金，顯無理由等語，資為抗辯。並聲明：(一)如主文所示。(二)如受不利之判決
    ，被告願供擔保請准免為假執行之宣告。
三、兩造不爭執之事實：
　(一)兩造曾在九十二年三月二十四日簽訂工程合約書，約定由原告承攬位於雲林縣斗
    南鎮斗南順安宮觀音佛祖殿石部雕刻工程。
　(二)原告已依約提出前述面額共計為三百五十萬元之存單三張作為工程之保證金。
  (三)原告於簽訂前述工程合約書之次日即九十二年三月二十五日起，在六個月內未能
    開工。
四、得心證之理由：
  (一)原告主張：其之所以無法於九十二年三月二十五日起之六個月內即九十二年九月
    二十五日前開始施工，係因被告向勝冠營造有限公司另外定作之斗南順安宮觀音
    佛祖殿結構工程進度落後，且未及時提出更改後之設計圖等語，並提出兩造自九
    十二年八月起至同年十一月間之往來函文為證，被告雖不爭執斗南順安宮觀音佛
    祖殿一樓結構工程於兩造簽約時雖尚未完成一節，然否認有何妨礙原告施工之情
    事，辯稱：一樓結構工程嗣已於九十二年六月間完成，原告亦已延展工期自九十
    二年八月十五日起算，另被告亦已應原告要求更正設計圖為文公尺寸，並於九十
    二年九月十一日發函通知原告設計圖已更正完成，促請原告施工，是原告仍得於
    九十二年九月二十五日前開始施工等語。據此，本件兩造所爭執之處，應在於
    斗南順安宮之結構工程延至九十二年七月間完成，有無妨礙原告施工？被告有
    無交付設計圖予原告之義務？被告有無遲延更正設計圖予原告，致原告無法於九
    十二年九月二十五日前開始施工？
  (二)被告抗辯：斗南順安宮觀音佛祖殿結構工程係被告另行向勝冠營造有限公司定作
    ，而該工程之一樓主體結構工程於九十二年七月二十一日請領工程款前即已完成
    等情，業據其提出勝冠營造有限公司向被告請領第四期工程款之函文及施工相片
    二十八張為證。再參以原告接獲被告於九十二年七月二十三日發函要求原告依約
    履行，亦即依「順安宮觀音佛祖殿石部雕刻施工說明」第三條第十三款規定提出
    雕刻圖案、戲文、現尺寸等書面資料供被告書面核定，原告遂於九十二年八月二
    日發函通知被告：因施工工地之一樓結構工程尚未完成，故原告無法丈量尺寸，
    且先前原告提出之戲文典故雕刻內容，於同年七月七日開會協商時未獲被告同意
    等語。嗣被告同意延後工期起算之日為九十二年八月五日，並於九十二年八月二
    十四日發函要求原告應儘速與設計師協商石堵之戲文內容與尺寸，並於九十二年
    九月五日前送被告核定等語。自此之後，原告即未再提及施工地點之一樓結構工
    程未完工之事，且於九十二年九月二日發函向被告表示已完成一樓石雕堵之戲文
    典故內容等語，此有原告提出之兩造於九十二年七月二十三日、九十二年八月二
    日、九十二年八月某日、九十二年八月二十四日、九十二年九月二日之往來函文
    、順安宮觀音佛祖殿石部雕刻施工說明一份在卷可憑，益徵被告前開抗辯之事實
    ，堪信為真實。綜上，系爭雕刻工程之施工地點即斗南順安宮觀音佛祖殿之一樓
    結構工程既已於九十二年七月二十一日前即完工，並未妨礙原告於九十二年九月
    二十五日前開工，故原告主張：施工地點之結構工程進度延後致原告無法開工云
    云，尚非可採。
  (三)原告固又主張：因斗南順安宮觀音佛祖殿結構工程設計圖關於石雕堵部分所用之
    尺寸非廟宇雕刻專用之文公尺，而被告遲未將更正後之設計圖交付於原告，使原
    告無法於簽約後六個月內開工等語。然查，被告之代理總幹事雖於九十二年七月
    七日與原告及設計師在斗南順安宮開會時，始表明協商石雕堵之大小應符合文公
    尺，並於九十二年八月初發函要求原告石雕堵之大小尺寸應依設計圖為準，不得
    擅自更改，業據原告提出被告九十二年八月南順宮觀興字第○○七號函文及函附
    之斗南順安宮後殿興建委員會第十三次會會議記錄一份為證。然被告嗣亦已應原
    告之要求，請設計師黃英郎更正設計圖關於石雕堵之大小尺寸以符合文公尺，並
    於九十二年九月十一日發函告知原告核准原告與設計師協調後之石雕施作戲文典
    故內容，並已更正設計圖中原告所指尺寸不符之部分，請原告遵照施工等語，此
    有原告提出九十二年九月十一日被告所發函文一份在卷可參，足見被告已於簽約
    後六個月內應原告之要求更正設計圖，並核准原告提出之石雕施作內容，原告自
    得立即開工。
  (四)原告雖另主張：被告應將設計圖送達予原告，原告始能施作，而原告至今均未接
    獲設計圖云云。然觀諸系爭施工合約書及順安宮觀音佛祖殿石部雕刻施工說明，
    兩造並無被告應主動將工程設計圖交付原告，原告始能開工之約定，是被告既已
    發函通知原告依被告所列舉設計圖內石堵尺寸無法配合文公尺之部分已更正完成
    ，原告自無不能開工之情事。蓋原告承攬之工程係廟宇外部之石堵雕刻，則該契
    約之重要之點即為石堵雕刻之尺寸及內容，被告既已以前開函文表示業已依原告
    所列舉之尺寸不合處而更正設計圖之尺寸，並同時核准原告提出之石雕內容，則
    兩造於該時點就雕刻石堵之大小、內容之契約必要之點即已達成合意，何況兩造
    契約又未約定日後工程驗收應以特定設計圖為依據，故原告自可逕依被告函文之
    內容進行施作，至被告有無交付設計圖或設計圖應如何修改則與原告能否開工無
    涉。倘原告認應取得設計圖以作為履約保障，自得主動向被告索取設計圖留存為
    證，而無被動等待被告以書面送達設計圖予原告之後，原告始能開工之理。是原
    告上開主張，尚屬無據。
  (五)綜上所述，本件契約施工地點即斗南順安宮觀音佛祖殿一樓工程之延後完工並未
    影響原告開工期限，而被告不但並無更正及交付設計圖之義務，且亦已於簽約後
    六個月內即九十二年九月二十五日前完成，並無任何妨礙原告開工之情事。況本
    件原告本應於斗南順安宮一樓結構工程於九十二年七月間完工後，提出石雕堵之
    尺寸及內容供被告核定，然竟因無法接受被告自九十二年八月五日開始計算工期
    ，於九十二年八月十五日之後即多次以函文向被告爭執工期計算方式，不顧工期
    計算方式是否合理，乃日後原告無法於限期內完工時始須爭執之問題，與原告是
    否得於簽約後六個月內開工顯然無關。原告遲於九十二年九月二日始提出石雕內
    容之戲文典故及設計圖不合文公尺之部分，並要求被告更正設計圖，嗣被告發函
    通知被告已更正完成設計圖後，仍未立即開工，足見原告就其於簽約後於六個月
    內未能開工一事，亦非完全無可歸責於原告之事由，核與工程合約書第二十四條
    第三項約定契約終止權之要件不符，原告之主張，自不足採。從而，原告主張終
    止兩造之承攬契約，請求被告返還保證金即面額合計三百五十萬之存單三張，即
    無理由，應予駁回。而其假執行宣告之聲請亦失所附麗，應併予駁回。
五、本件事證已臻明確，兩造所為之其他主張、陳述並所提之證據，經審酌後，認均
    與本件之結論無礙，不再一一論述，併予敘明。
六、訴訟費用負擔之依據：民事訴訟法第七十八條。
中　　　華　　　民　　　國　　九十三　　年　　　六　　　月　　　八　　　日
                                  臺灣雲林地方法院民事第二庭
~B法　　  官  趙思芸
右為正本係照原本作成。
如對本判決上訴須於判決送達後二十日內向本院提出上訴狀。（須附繕本）
中　　　華　　　民　　　國　　九十三　　年　　　六　　　月　　　八　　　日
~B法院書記官　朱克文
